臺灣澎湖地方法院刑事判決　　　　　　　 100年度易字第28號
公　訴 人　臺灣澎湖地方法院檢察署檢察官
被　　　告　呂志堂
上列被告因詐欺等案件，經檢察官提起公訴（99年度偵字第694號）
，本院判決如下：
    主  文
呂志堂連續犯詐欺得利罪，處有期徒刑壹年貳月，減為有期徒刑
柒月；又犯詐欺得利罪，計參拾陸罪（即附表編號14-49），各
處有期徒刑捌月，如附表編號14-22之罪，均減為有期徒刑肆月
。應執行有期徒刑壹年貳月。
    事  實
一、呂志堂於民國89年起迄今，擔任澎湖籍、20噸以上、原主機
    380匹馬力之「新宏發號」（編號：CT3—3470號）之船主兼
    船長，實際負責前揭漁船之所有船務運作，包括駕駛漁船、
    販賣魚獲及申購優惠漁船用油；黃才情（所涉偽造文書犯行
    ，因為前案確定判決效力所及，已另為不起訴之處分）為址
    設澎湖縣馬公市○○路41巷10號「才情國光行」負責人，平
    日從事銷售船舶用引擎零件、其他船用五金與小型船舶引擎
    修理、買賣及開立相關證明文件。呂志堂明知行政院農業委
    員會漁業署（以下簡稱漁業署）依據漁業法第59條規定授權
    訂定之「漁業動力用油優惠油價標準（下稱優惠油價標準）
    」規定：（一）依法領有漁業證照之漁業人於國內購買優惠
    漁業動力用油作漁業使用，依法免徵貨物稅、營業稅，並享
    有優惠油價之補貼款（見優惠油價標準第4條）；（二）20
    噸以上之漁船，除別有規定外，原則上自95年12月31日前，
    均應裝設航程紀錄器（Voyage Data Recorder；下稱VDR，
    見優惠油價標準第5條），而VDR於裝設後不得任意自行拆卸
    ，以確保所記錄內容係海上作業時數；（三）裝設VDR之漁
    船，按VDR記錄之作業時數，並依據下述標準計算優惠漁業
    動力用油量：1.主機甲種用油（指供漁船柴油機使用之柴油
    ）部分，以0.19公升×馬力數×作業時數；2.副機用油部分
    ，有冷凍機者，以0.19公升×馬力數×作業時數；無冷凍機
    ，則以0.11×馬力數×作業時數（見優惠油價標準第7條）
    ；（四）以不實證件購買優惠漁業動力用油，偽造、變造航
    程資料及從事非漁業行為，漁業人應繳回該違規航次漁業動
    力用油之貨物稅、營業稅及優惠補貼款（見優惠油價標準第
    13 條第1款、第4款及第7款）；至95年12月31日未裝設VDR
    前，則以報關出海登記時數為準，代入前揭公式，計算優惠
    補助用油。
二、呂志堂為以不實之引擎馬力匹數詐領更多漁船優惠用油，明
    知其未實際更換新宏發號原裝設之「野馬牌、6缸、380馬力
    （型號：6KH-UTE）」之主機引擎，竟取得黃才情於94年3月
    15日偽開之載有「馬力數：650匹馬力、汽缸數:6缸、汽缸
    直徑*行程：160*200、迴轉數：1600轉、廠牌：野馬、形式
    ：6NY16A-UT」之「船用機械證明」及載有「（品名）6NY1
    6A-UT柴油引請整修、（數量）1部、（總價）新臺幣（下同
    ）45000元」之免用統一發票收據1紙，旋基於意圖為自己不
    法利益之詐欺得利之概括犯意、行使業務上登載不實文書犯
    意，持該不實之船用機器證明及統一發票權充機器來源及買
    賣證明，交由不知情之陳財展於94年5月6日，向漁業署提出
    「動力漁船改、增裝主、副機申請書」，申請於「新宏發號
    」漁船上增裝「野馬牌、6缸、650馬力（型號：6NY16A-UT
    ）」之主機引擎，以行使前揭業務登載不實之文書。嗣前揭
    申請案，經不知情之漁業署承辦人於94年5月11日函覆同意
    ，再由不知情之高雄港務局馬公辦事處檢丈員呂世榮，於97
    年3月7日實施特別檢查完畢並辦理變更登記，且核發記載前
    揭不實事項之船舶檢查證書1紙；不知情之陳財展收受該證
    書後，再持之向漁業署申請換發漁業執照與配油手冊，辦畢
    後並交呂志堂收執，足生損害於漁政與港務機關對漁船管理
    之正確性及國家財政之健全。
三、嗣呂志堂即以不實加大之引擎馬力匹數，分別於附表所示編
    號1至49之加油日期，至中國石油公司澎湖馬公漁船加油站
    申購漁業用油，提供航程之VDR供加油站不知情之人員由站
    內所裝設之航程讀取器讀取該航程記錄後，誤認漁船之引擎
    馬力數為650匹馬力，因之陷於錯誤而依前述標準給予該漁
    船漁業動力優惠用油，因而領取優惠用油，計49次非法詐得
    如附表一所示編號1-49「差額馬力補貼款「總計」欄所示之
    利益共計0000000元（其中優惠用油補貼款為67萬5131元、
    免貨物稅金額 135 萬 1137 元、免營業稅金額 1029 元，
    起訴書記載詐得不法利益 587 萬 2394 元，應予更正，相
    關加油日期、加油地點、差額馬力補貼款，均詳如附表所示
    ）。
四、案經澎湖縣政府警察局移送暨臺灣澎湖地方法院檢察署檢察
    官指揮偵辦而偵查起訴。
    理  由
甲、程序及證據能力部分：
一、按被告以外之人於審判外之陳述雖不符刑事訴訟法第159 條
    之1至之4等條文之規定，而經當事人於審判程序同意作為證
    據，法院審酌該言詞陳述或書面陳述作成時之情況，認為適
    當者，亦得為證據；當事人、代理人或辯護人於法院調查證
    據時，知有刑事訴訟法第159條第1項不得為證據之情形，而
    未於言詞辯論終結前聲明異議者，視為有前項之同意，刑事
    訴訟法第159條之5定有明文。又被告以外之人於偵查中向檢
    察官所為陳述，除顯有不可信之情況者外，得為證據，刑事
    訴訟法第159條之1第2項亦定有明文。本件證人黃才情、陳
    財展於警訊、偵查中之陳述，其性質雖屬傳聞證據，惟並無
    符合刑事訴訟法第159條之1至之4等前四條之情形，且上開
    筆錄於本院審理時經予以提示並告以要旨，各經檢察官及被
    告、辯護人表示意見，當事人均未於言詞辯論終結前對該等
    筆錄內容異議，且無證據顯示檢察官在偵查時有不法取供之
    情形，復查無顯不可信之情況，依上開說明，上開證人於警
    訊、偵查中之陳述，均有證據能力。
二、按單一案件，包括連續犯、想像競合、牽連犯等關係，於起
    訴後，固不得「任意」就其中一部分事實予以撤回或減縮，
    此有最高法院95年台上字第2633號判決可參，惟依舉重明輕
    之法理，檢察官既得於第一審言詞辯論終結前撤回起訴，似
    無不許檢察官就單一案件之部分事實，於法院、檢察官均認
    起訴不當時，予以減縮之理（參照吳巡龍著「公訴時減縮起
    訴之審判範圍」，台灣法學雜誌第113期）。被告如起訴書
    附表所示編號6、11、12、14、15、19、21、22、28、40、
    47、55、57、59-62、64-66、68、69、72-75之加油行為部
    分，均未逾越原380匹馬力引擎得核配之油量（參照行政院
    農業委員會漁業署100年5月13日漁二字第1001212642號函件
    ），依差額馬力之計算方式，此部分難認被告有何詐欺得利
    之犯行，檢察官就上開被告詐欺得利部分予以起訴，即有不
    當，公訴人予以當庭減縮，揆諸首開說明，應無不可，故經
    減縮起訴部分，無庸審理；另本件詐欺所得不法利益，業經
    檢察官依行政院農業委員會漁業署（下稱漁業署）回函當庭
    減縮金額，更正為0000000元（其中優惠用油補貼款為67萬
    5131 元、免貨物稅金額135萬1137元、免營業稅金額1029元
    ），依前開說明，上開更正均應許可，此點合先敘明。
乙、實體部分
一、訊據被告呂志堂對於擔任前揭漁船之船長，持上開不實之船
    用機器證明及免用統一發票收據權充機器來源及買賣證明，
    經由案外人陳財展向漁業署提出「動力漁船改、增裝主、副
    機申請書」，嗣漁業署函覆同意，再使高雄港務局馬公辦事
    處檢丈員實施特別檢查並檢丈完成，被告因而取得記載前揭
    不實事項之船舶檢查證書，陳財展收受後，再持之向漁業署
    申請換發漁業執照與配油手冊，辦畢後並交被告收執，被告
    於前述附表所載之時、地以該船VDR航程記錄申購漁船優惠
    用油，領得優惠用油，獲有補貼款等事實均坦承不諱，並據
    同案被告黃才情於警訊及偵查中供述明確，核與鄭人陳財展
    所述相符，且有勘驗筆錄、現場照片、動力漁船改、增裝主
    、副機申請書、船用機械證明、免用統一發票收據、漁業執
    照、船舶檢查紀錄簿、中華民國船舶檢查證書、交通部高雄
    港務局馬公辦事處船舶檢查報告書、動力漁船生命史重點管
    理資訊報表、機漁船進出港檢查表在卷可考，復有行政院農
    業委員會漁業署99年9月2日漁二字第0991222994號函、100
    年5月13日漁二字第1001212642號函可參。被告雖辯稱其並
    未將所購得之油轉賣，無詐欺犯意云云，然被告明知其所持
    用之船用機器證明及免用統一發票等內容均屬不實，為領得
    更多漁船優惠用油，乃持之申請換裝引擎後換發漁業執照與
    配油手冊，並因而領得較多優惠用油，其行為已與偽造文書
    、詐欺等犯行之構成要件該當並有違法性之認識，自應成立
    犯罪。本件事證明確，被告犯行堪以認定，其所辯為卸責之
    詞，不足採信。
二、查被告呂志堂就行使「新宏發號」登載不實主機文書，及該
    船如附表編號1-13之加油行為後，刑法及刑法施行法業於94
    年2月2日經總統以命令修正公布，並於95年7月1日施行，參
    酌最高法院95年5月23日刑事庭第8次會議決議，修正後刑法
    第2條第1項之規定，係規範行為後法律變更所生新舊法律比
    較適用之準據法，於新刑法施行後，應適用修正後刑法第2
    條第1項之規定，為「從舊從輕」之比較。另於比較時應就
    罪刑有關之共犯、未遂犯、想像競合犯、牽連犯、連續犯、
    結合犯，以及累犯加重、自首減輕暨其他法定加減原因（如
    身分加減）與加減比例等一切情形，本於統一性及整體性原
    則，綜其全部罪刑之結果而為比較：
（一）罰金刑部分：被告為前開行為後，刑法第33條第5款業已
      修正施行；修正後刑法第33條第5款規定「罰金：新臺幣
      1,000元以上，以百元計算之。」，與修正前刑法第33條
      第5款規定「罰金：1元以上」不同。比較新舊法結果，以
      舊法較有利於行為人。
（二）連續犯部分：被告為前開行為後，刑法第56條連續犯之規
      定，業已修正刪除，並於95年7月1日施行，則被告之犯行
      ，因行為後新法業已刪除連續犯之規定，此刪除雖非犯罪
      構成要件之變更，但顯已影響行為人刑罰之法律效果，自
      屬法律有變更，依新法第2條第1項規定，比較新、舊法之
      結果，應以舊法較為有利於行為人。
（三）牽連犯部分：被告為前開行為後，刑法第55條後段之牽連
      犯規定亦經刪除，是以具有牽連犯關係之數罪，依修正前
      刑法之規定，應從一重罪處斷，依修正後刑法之規定，則
      應依數罪併罰之規定分論併罰，比較新舊法之結果，修正
      後之規定並非較有利於行為人。
（四）依前開所述，經綜合比較之結果，95年7月1日修正施行之
      新法，並未較有利於行為人，就被告上開行為部分，自應
      適用行為時即修正前之規定處斷。
三、核被告持不實之船用機械證明及統一發票向主管航政、漁政
    機關申辦檢查、登記之行為，係犯修正前刑法第216條、215
    條行使業務上登載不實文書罪；其就事實欄二所載49次以不
    實加大引擎馬力匹數之方式，各詐得如附表所示之利益之行
    為，則均犯刑法第339條第2項詐欺得利罪（其中附表編號
    1-13部分之詐欺犯行係犯修正前刑法第339條第2項之罪，其
    餘皆係犯修正後刑法第339條第2項之罪）。被告就附表編號
    1-13之各次詐欺得利犯行，均時間緊接，方法相同，所犯係
    構成要件相同之罪，顯係均基於概括犯意為之，依修正前刑
    法第56條之規定，各均為連續犯，各以一罪論，並加重其刑
    。被告利用不知情之陳財展犯行使業務上登載不實文書罪，
    此部分應成立間接正犯。又被告上開連續詐欺得利犯行，與
    其行使業務上登載不實文書之犯行，有方法結果之牽連關係
    ，為牽連犯，依修正前刑法第55條之規定，從重之詐欺得利
    罪處斷。另被告就附表編號1-13及附表編號14-49之37次詐
    欺得利犯行，均犯意各別，應予分論併罰。爰審酌被告身為
    漁船船長，對政府補貼漁船優惠用油之美意不知珍惜，反兼
    以不實加大引擎馬力數及虛以取得不實作業時數等不法手段
    趁機詐取不法利益，導至公帑損失、影響國家財政健全，又
    此次檢察官在澎湖地區大力查緝非法詐得漁船補助用油犯行
    ，經查獲者大多坦白認錯而繳回漁業署一定之金額甚或額外
    向公益團體捐款以示悔意並邀法院緩刑宣告之寬典，乃本件
    被告矢口否認犯行，拒不繳回詐欺利得，顯無悔意及被告詐
    得之利益不少，總計高達200萬元等一切情狀，依法分別量
    處如主文所示之刑。
四、又被告所犯連續詐欺得利罪、附表編號14-22之罪，犯罪時
    間均在96年4月24日以前，合於減刑條件，均應依中華民國
    96年罪犯減刑條例第2條第1項第3款之規定，減其刑期二分
    之一，另各就被告上開減刑部分與未減刑部分定其應執行之
    刑。
據上論斷，應依刑事訴訟法第299條第1項前段，修正前刑法第
216條、第215條、第339條第2項、第56條、第55條，刑法第2條
第1項前段、第339條第2項、第51條第5款，刑法施行法第1條之1
，修正前罰金罰鍰提高標準條例第1條前段，中華民國96年罪犯
減刑條例第2條第1項第3款、第7條、第11條，判決如主文。
本案經檢察官李頲翰到庭執行職務。
中    華    民    國    100  年    8    月    17    日
                  刑事庭  審判長法  官  管安露
                                法  官  陳順輝
                                法  官  李宛玲
以上正本證明與原本無異。
如不服本判決應於收受判決後10日內向本院提出上訴書狀，並應
敘述具體理由；其未敘述上訴理由者，應於上訴期間屆滿後20日
內向本院補提理由書(均須按他造當事人之人數附繕本)「切勿逕
送上級法院」。
中    華    民    國   100    年    8     月    17    日
                                書記官  林德盛
附錄本件判決論罪科刑法條：
刑法第216條：
行使第 210 條至第 215 條之文書者，依偽造、變造文書或登載
不實事項或使登載不實事項之規定處斷。
刑法第215條：
從事業務之人，明知為不實之事項，而登載於其業務上作成之文
書，足以生損害於公眾或他人者，處 3 年以下有期徒刑、拘役
或 5 百元以下罰金。
刑法第339條第2項：
以前項方法得財產上不法之利益或使第三人得之者，亦同。
前二項之未遂犯罰之。